【裁判字號】    96,重訴,4
【裁判日期】    970630
【裁判案由】    殺人
【裁判全文】
台灣基隆地方法院刑事判決               96年度重訴字第4號
公  訴  人  台灣基隆地方法院檢察署檢察官
被      告  丙○○
                    國民
扶助律師    林達傑  律師
被      告  寅○○
                    國民
選任辯護人  張漢榮  律師
扶助律師    林宇文  律師
被      告  壬○○
                    國民
義務辯護人  潘東翰  律師
上列被告因殺人案件，經檢察官提起公訴（95年度偵字第5627、
96年度偵字第928 號）， 本院判決如下：
    主  文
丙○○共同犯傷害致人於死罪，處有期徒刑柒年陸月；扣案藍波
刀壹把沒收。
寅○○犯殺人罪，處有期徒刑拾貳年；扣案藍波刀壹把沒收。
壬○○無罪。
    事  實
壹、本案經過
一、前段事實
    緣丙○○與林春生（綽號「阿生」）係舊識，與寅○○係基
    隆市港隆通運公司之司機同事。寅○○及其女朋友辛○○（
    綽號「安琪」）於民國95年11月30日下午5 時（起訴書誤載
    為8 時）許，前往基隆市○○區○○路153 號其同事丑○○
    所經營之檳榔攤內，與丑○○一起飲酒聊天。同日下午6 時
    許，丙○○應寅○○之邀而趕往會合。同日晚間7 時許，寅
    ○○駕駛不知情之其父嚴俊雄所有之5895-KM 號自用小客車
    ，將辛○○載至基隆市○○路107 號2 樓庚○○（綽號「阿
    四」或「阿賜」）所經營之「薪樂園卡拉ＯＫ」店，讓辛○○上班。同日晚間8 時許，丙○○去電邀請林春生前來會合
    。同日晚間9 時許，丙○○與林春生一起搭乘計程車，轉往
    基隆市○○路97巷11號之「海威斯卡拉OK」店，繼續飲酒作
    樂，由丙○○作東。同日晚間11時許，丙○○之友人壬○○
    （綽號「蜻蜓」），以及林春生之友人己○○（綽號「紅目
    鰱」）、子○○、乙○○、吳水生及「阿德」，分別陸續到
    場。不久，壬○○駕駛其自用小客車，護送喝醉之吳水生回
    家，再折回店內。至同日午夜時分（即翌日12月1 日凌晨0
    時許），因「海威斯卡拉OK」店要結束當天營業，壬○○遂
    開車附載丙○○護送喝醉友人「阿德」回去碇內。林春生、
    己○○、子○○及乙○○再轉往基隆市○○路28號之「青海
    屋卡拉OK」店內飲酒作樂，由林春生作東。翌（即12月1）
    日凌晨0 時30分許，壬○○開車載丙○○；寅○○開車搭載
    庚○○，分別趕往會合，並將車輛併排停放在基隆市○○路
    仁祥醫院左前方靠巷口處；寅○○停放於左側，壬○○停放
    於右側，再分別步行進入醫院旁邊巷內之「青海屋卡拉OK」
    店內，加入飲酒作樂行列。不久，子○○及乙○○二人醉倒
    在沙發椅上；庚○○因身為「薪樂園卡拉ＯＫ」店負責人，
    遂與「青海屋卡拉OK」店負責人甲○○，在櫃台內討論撥放
    帶之著作權問題。
二、本案事實
    20分鐘後，林春生想要換攤繼續，希望由丙○○等人回請一
    攤。丙○○卻表示明日要上班，希望改天再喝。兩人因而發
    生爭吵，林春生謂丙○○「太臭屁」，遂口出穢語，並推丙○○一把，彼此乃罵來罵去並推來推去。己○○起身護衛林
    春生，寅○○及壬○○也起身護衛丙○○，而加入爭執，彼
    此進而互丟杯子。服務生癸○○見狀，遂提議到店外解決，
    以為免影響該店之生意及客人之酒興，寅○○和壬○○遂與
    己○○拉拉扯扯而走出店外；丙○○與林春生亦隨之先後步
    出；庚○○與服務生戊○○也跟著走出觀看。
１、第一場衝突（打架）地點
    在「青海屋卡拉OK」店門口之該巷內，壬○○先行動手，寅
    ○○隨後加入，一起毆打己○○；己○○寡不敵眾而倒地後
    ，剛好步出之丙○○對之補踢兩腳，再轉身與林春生互相毆
    打；壬○○與寅○○加入幫忙丙○○，林春生不敵而倒地，
    丙○○、寅○○及壬○○三人仍對倒地之林春生及己○○二
    人再踢數腳（傷害林春生部分，未經告訴）。其三人得勝滿
    意，遂相偕轉身緩步走向巷口停車處，準備離去。林春生與
    己○○雙雙起身並退入店內喘息。
２、第二場衝突（凶殺）地點
    壬○○走在最先，已經上車；寅○○走在其次，剛好上車；
    丙○○走在最後，甫出巷口之際，己○○拿取空酒瓶作為武
    器，準備再出去拚鬥，被服務生癸○○攔阻。惟林春生心有
    不甘，又見己○○滿臉是血，更加生氣，遂不聽服務生戊○○之攔阻，手持雨傘一把而衝出店外，並跑步追趕而至仁祥
    眼科前方數公尺處，再脫去其拖鞋，並大聲喊叫向前；丙○○回頭見狀亦不甘示弱，轉身進入巷內回跑5 、6 步，兩人
    遂基於互相傷害之故意，在仁祥醫院旁距離巷口5 公尺處之
    巷內互相扭打，該把雨傘隨即掉落地上，形成兩人空手對打
    之局。寅○○見林春生手持長條形之器物，為支援丙○○，
    遂自其小客車後行李箱內，尋得其所有之藍波刀一把，丟棄
    刀鞘（刀套）於地，再持刀跑進巷內，與丙○○基於犯意之
    聯絡，共同與林春生對打；數秒後，當林春生剛好呈現彎腰
    之姿時；寅○○遂單獨基於殺人之不確定故意，持該把藍波
    刀，正面對林春生之左上背部，由上往下刺入一刀，長2.2
    公分，深達10公分；待林春生隨其拔刀而起身之際，再正面
    對林春生右胸部，由下往上刺入一刀，長3 公分，深達10公
    分；接著再對林春生之顏面部左眼下方及下唇處，各揮砍一
    刀，形成左眶撕裂傷一處，長5 公分，以及左下脣撕裂傷一
    處，長4.5 公分（前二者為致命傷）。林春生受傷流血，心
    知不妙而轉身逃去。丙○○與寅○○正在猶豫是否追趕時，
    不知情之壬○○因找到其塑膠棍一支而下車趕來支援，見林
    春生往回逃跑，遂趁勢追趕向前；寅○○、丙○○見狀，亦
    依序追趕在後。
３、第三場衝突（倒地）地點
    迨林春生通過「青海屋卡拉OK」店而至巷底，即富國旅社前
    之忠一路與孝三路99巷交岔口時，因失血過多而體力不支，
    遂癱坐在地。此時，庚○○剛好走出店外，見狀林春生滿身
    是血而心驚不已，又見丙○○、寅○○及壬○○追逐過來，
    遂隨手拿起交通錐一個為武器，阻擋其三人上前打人。在沙
    發上睡著之子○○被服務生叫醒後走出店外，見狀憤怒，亦
    高喊「你們幹什麼」，並向前抱住林春生而檢查其傷勢。乙○○此時走出店外，見狀趨前查看，發現林春生已無心跳。
    此時，因吵雜聲驚動附近商家，圍觀群眾漸多，丙○○、寅
    ○○及壬○○三人見狀，遂迅速返回停車處，準備離去。隨
    後，己○○、甲○○、癸○○及徐淑菱陸續走出店外，見狀
    緊張，甲○○遂請癸○○去電叫來救護車，將林春生送醫急
    救。惟林春生因前胸及後背各一刀穿刺傷，導致大量出血而
    休克，雖經緊急送往行政院衛生署基隆醫院急救，然於到院
    前即已不治死亡。
三、後段事實
    在仁祥醫院前方停車處，寅○○以行動電話聯絡辛○○趕來
    會合，並交付該把凶刀，再駕車附載丙○○及辛○○，前往
    基隆市○○路某藥房購買西藥，以擦拭其手傷；壬○○則開
    車隨後趕來會合。兩車再先後開至基隆市○○區○○路370
    之4 號前，由寅○○放棄其小客車於該處，並向辛○○取回
    該把凶刀，再共同搭乘壬○○之小客車返回基隆市中心，先
    讓辛○○在中船路附近下車後，三人繼續經由高速公路南下
    高雄，惟因未覓得躲藏處所，乃輾轉赴南投縣國姓鄉豐東村
    村東二巷7 號之山上水果園之廢棄工寮藏匿，以避風頭。
貳、到案經過
    警察據報丙○○、寅○○及壬○○等3 人涉有重嫌後，經循
    線於95年12月5 日下午6 時許，在基隆市警察局拖吊場內，
    查得上開5895-KM 號自用小客車；再於案發2 週後之95年12
    月17日下午5 時許，在高雄市○○區○○路一段247 號前，
    逕行拘提壬○○到案，旋於同日晚間10時46分許，在壬○○
    帶同下，前往南投縣國姓鄉豐東村東二巷7 號之工寮櫃子內
    ，扣得藍波刀一把。再於95年12月18日上午11時46分許，在
    基隆市○○區○○路22號前，逕行拘提寅○○到案。再於95
    年12月19日下午6 時30分許，在基隆市○○區○○路22號2
    樓，逕行拘提丙○○到案。
、起訴經過
    案經基隆市警察局第一分局報請臺灣基隆地方法院檢察署檢
    察官偵辦起訴。
    理  由
甲、有罪部分
壹、程序事項
一、證據能力
１、證人於警詢之陳述
    刑事訴訟法第159 條第1 項規定「被告以外之人於審判外之
    言詞或書面陳述，除法律有規定者外，不得作為證據」，係
    以被告以外之人於審判外之陳述，屬於傳聞證據，違背直接
    審理及言詞審理原則，且無法確保當事人之反對詰問權，影
    響程序正義之實現，故除法律有特別規定，例如同法第159
    條之1 至第159 條之5 等規定外，原則上應認無證據能力。
    惟刑事訴訟法第159 條之5 明定：「被告以外之人於審判外
    之陳述，雖不符前4 條之規定，而經當事人於審判程序同意
    作為證據，法院審酌該言詞陳述或書面陳述作成時之情況，
    認為適當者，亦得為證據。當事人、代理人或辯護人於法院
    調查證據時，知有第159 條第1 項不得為證據之情形，而未
    於言詞辯論終結前聲明異議者，視為有前項之同意。」其立
    法理由在於傳聞證據未經當事人之反對詰問，乃排斥其證據
    能力。惟當事人如放棄對證人之反對詰問權，於審判程序表
    示同意該等傳聞證據可作為證據，此時，法院除認該傳聞證
    據欠缺適當性外，自可承認其證據能力。再者，當事人、代
    理人或辯護人於調查證據時，知有刑事訴訟法第159 條第1
    項不得為證據之情形，卻表示「對於證據調查無異議」或「
    無意見」等意思，而未於言詞辯論終結前聲明異議者，應視
    為已有將該等傳聞證據採為證據之同意（刑事訴訟法第159
    條之5 立法理由參照）。
２、證人於偵查中之陳述
    刑事訴訟法第159 條之1 第2 項規定：「被告以外之人於偵
    查中向檢察官所為之陳述，除顯有不可信之情況者外，得為
    證據。」此所稱「顯有不可信之情況」，即指關於檢察官取
    供程序，已經明顯違背程序規定，超乎正常期待，而無可信
    任，是以判斷偵查中供述證據是否具有證據適格，應以該供
    述作成之客觀條件及環境，作為判斷之依據，例如陳述人於
    陳述時之心理狀態是否健全、有無違法取供情事，是否出於
    陳述者之真意所為之供述等。其次，偵查中，檢察官為蒐集
    被告犯罪證據而訊問證人，旨在確認被告嫌疑之有無及內容
    ，與審判期日透過當事人之攻防，調查證人以認定事實之性
    質及目的，尚屬有別。偵查中訊問證人，法無明文必須傳喚
    被告，使之得以在場，刑事訴訟法第248 條第1 項前段雖規
    定：「如被告在場者，被告得親自詰問。」事實上亦難期被
    告有於偵查中行使詰問權之機會。此項未經被告詰問之被告
    以外之人於偵查中向檢察官所為之陳述，依刑事訴訟法第15
    9 條之1 第2 項之規定，原則上為傳聞證據排除法則之例外
    ，屬於有證據能力之傳聞證據，於顯有不可信之情況，始否
    定其得為證據，即回歸傳聞證據排除法則。因此，得為證據
    之被告以外之人於偵查中所為之陳述，因其陳述未經被告詰
    問，應認屬於未經合法調查之證據，並非無證據能力，而禁
    止證據之使用。此項詰問權之欠缺，非不得於審判中由被告
    或其辯護人行使而加以補正，完足為經合法調查之證據。倘
    被告於審判中捨棄詰問權，或證人客觀上有不能受詰問之情
    形，自無不當剝奪被告詰問權行使之可言。申言之，其次，
    依刑事訴訟法第159 條之1 第2 項之規定，除非有除外規定
    之情況，否則，偵查中之證言屬於傳聞證據排除法則之例外
    ，具有證據能力，而得作為判斷事實之依據。
３、證人之個人意見或推測之詞
    按證人之個人意見或推測之詞，除以實際經驗為基礎者外，
    不得作為證據，刑事訴訟法第160 條定有明文。
二、本案情形
１、證人於警詢之陳述
    經查：證人甲○○（偵查卷12頁以下）、癸○○（同卷第17
    頁以下）、子○○（同卷第21頁以下）、己○○（同卷第25
    頁以下）、乙○○（同卷第32頁以下）、庚○○（同卷第36
    頁以下）、丑○○（同卷第41及76頁以下）、徐淑菱（同卷
    第49頁以下）、戊○○（同卷第54頁以下）、嚴俊雄（同卷
    第65頁以下）、江家駿（同卷第86頁以下）及辛○○（同卷
    第146 頁以下）於警詢之證言，均屬被告以外之人於審判外
    之陳述，性質上屬於傳聞證據；被告三人分別於警詢中之陳
    述，對於其他二位被告而言，亦屬屬被告本人以外之人於審
    判外之陳述，性質上亦屬傳聞證據；惟本院於準備程序（
    960413第3 、5 頁）及審理期日（96 0725 第7 頁、970617
    ）調查證據時，提示上開證人及被告於警詢之證言，並告以
    其要旨，讓公訴人、被告及其辯護人表示意見，其等知有刑
    事訴訟法第159條第1項不得為證據之情形，仍皆表示「無意
    見」等意思，而未於言詞辯論終結前聲明異議，自應視為已
    有將該等傳聞證據採為證據之同意，依刑事訴訟法第159 條
    之5 之規定，各該被害人於警詢之筆錄，為傳聞證據排除法
    則之例外，不必排除適用，而有證據能力，可以採為認定被
    告有罪之證據。
２、證人於偵查中之陳述
    經查：證人乙○○、己○○、子○○、丑○○及辛○○於偵
    查中向檢察官所為之證言，均屬被告以外之人於審判外之陳
    述，性質上固屬傳聞證據；惟其等向檢察官所為陳述，均經
    依法具結，亦無違法取供之情事，並無「顯有不可信之情況
    」，當有證據能力；上開證人嗣於本院審理中均到庭作證，
    故其等於檢察官偵查中所為陳述，均屬合法調查之證據，自
    可為本院判斷之依據（960413準備程序筆錄第4 頁、960725
    審判筆錄第8 頁）。其次，被告三人分別於偵查中之供述，
    對於其他二位被告而言，為被告本人以外之人於審判外之陳
    述，性質上亦屬傳聞證據；惟檢察官並未令其具結，依刑事
    訴訟法第158 條之2， 對於其他二位被告而言，均無證據能
    力可言（960413第5頁）。 惟此僅係不得以被告二人之供述
    作為證明另一被告有罪之證據，並非不得作為認定本案基礎
    事實經過之根據，應予辨正說明。
３、證人之個人意見或推測之詞
    經查：證人己○○於偵查中具結後所稱：其認為被告三人用
    刀刺林春生，應係預謀；又林春生身材很壯，一對一，應該
    刺不到；若只有一把凶刀，應該是兩人架住林春生，由另一
    人刺殺云云（偵查卷第二卷第230 頁），純係證人己○○之
    個人意見或推測之詞，並非以實際經驗為基礎，依上述規定
    ，應無證據能力，不得作為證據。
貳、事實認定
一、地形說明
    基隆市○○路係火車站前港口邊之大馬路，惟其在通過孝三
    路而靠近孝四路口時，係左轉彎進入仁祥醫院旁邊，呈現英
    語大寫字母Ｎ字形之巷道，再與孝三路99巷，在富國旅社前
    方，以接近直角而銜接。申言之，仁祥醫院旁邊看似巷道之
    處（例如偵查卷第二卷附現場照片66張中之前46張所稱仁祥
    醫院旁「巷子」），實為忠一路本身。其巷道呈現之Ｎ字形
    ，仁祥醫院之旁似巷口，國富旅社之前似巷底。進而言之，
    仁祥醫院在Ｎ字左下角，凶殺地點在Ｎ字左方中間處，仁祥
    眼科在Ｎ字左上角，青海屋卡拉ＯＫ在Ｎ字右方中間處，國
    富旅社前方即被害人癱坐地點在Ｎ字右上角（偵查卷第二卷
    第155 、170 頁附圖參照）。由於該處外觀似巷，本判決亦
    以巷稱之。
二、被告辯解
１、被告丙○○
    被告丙○○固坦其與林春生互毆而涉嫌傷害之事實，惟矢口
    否認其有傷害致死之犯行，辯稱：其當時既未持刀，在被告
    寅○○刀刺林春生時，其就閃到旁邊云云（960214訊問筆錄
    第4 頁、960530審判筆錄第11頁）。
２、被告寅○○
    被告寅○○固坦承其有拿刀連砍林春生數刀致死之事實，惟
    矢口否認其有殺人之犯行，辯稱：其當時持刀砍人只是要看
    林春生會不會走，並無殺人之故意（本院960214訊問筆錄第
    2 、3 頁）；因其看見林春生攻擊被告丙○○，才基於正當
    防衛之意思，以傷害之故意而防衛林春生之攻擊，屬於防衛
    過當之傷害致死罪，並非殺人罪（960413準備程序筆錄第3
    頁）；何況，其當時已經酒醉，屬於精神耗弱之狀態云云（
    960413準備程序筆錄第2 、3 頁）。
二、本院心證
１、證據共通部分
Ａ、基礎事實經過
    本件喝酒前後及衝突經過之基礎事實，業經被告三人一致供
    明，核與證人甲○○（偵查卷12頁以下）、癸○○（同卷第
    17頁以下）、子○○（同卷第21頁以下）、己○○（同卷第
    25頁以下）、乙○○（同卷第32頁以下）、庚○○（同卷第
    36頁以下）、丑○○（同卷第41及76頁以下）、徐淑菱（同
    卷第49頁以下）、戊○○（同卷第54頁以下）、嚴俊雄（同
    卷第65頁以下）、江家駿（同卷第86頁以下）及辛○○（同
    卷第146 頁以下）於警詢之證言；證人辛○○（偵查卷第27
    8 頁）、丑○○（偵查卷二第217 頁）、子○○（偵查卷二
    第221 、222 頁）、乙○○（偵查卷二第225 頁）及己○○
    （偵查卷二第229 頁）於偵查中之證言；證人子○○（本院
    960502審判筆錄第3 -10 頁）、己○○（本院960502審判筆
    錄11-14 頁）、丑○○（本院9605 18 審判筆錄第4-7 頁）
    、戊○○（本院960518審判筆錄第8- 12 頁）、辛○○（本
    院960518審判筆錄第13-16 頁）、癸○○（本院9606 20 審
    判筆錄第4-9 頁）、乙○○（本院9606 20 審判筆錄第9-11
    頁）、甲○○（本院960620審判筆錄第11 -13頁）及庚○○
    （本院9606 20 審判筆錄第13-18 頁）於審判中之證言，彼
    此大致相符，並有卷附之照片13張（偵查卷第161-167 頁）
    、12張（偵查卷第232-235 頁）、16張（偵查卷二第157-16
    4 頁）、64張（偵查卷二第176-207 頁）、現場圖2紙 （偵
    查卷第155 頁以下）及扣案之藍波刀一把可稽（清單在偵查
    卷二第142 頁）。其事實經過足堪採信。
Ｂ、被害人傷重致死
    其次，被害人林春生因本件衝突而傷重致死，已經檢察官督
    同法醫師相驗明確，有相驗屍體證明書、驗斷書及相片29張
    在卷可稽（95年度相字第515 號卷第53頁以下）；而被害人
    林春生經解剖結果，發現四處銳器傷，有二處刺入右前胸及
    左後背之胸腔，係致命傷，造成肺刺穿傷，大量出血休克而
    死亡等情，並經卷附法務部法醫研究所鑑定書說明綦詳（同
    卷第74頁以下）。
Ｃ、現場特殊地形
    其次，本案現場之地形特殊，乃呈現Ｎ字形巷道，有如同上
    述「地形說明」段所示之情形，除有上述現場圖2 紙（偵查
    卷第155 頁以下）可考之外，並經檢察官及本院分別勘驗明
    確，有各該勘驗筆錄可資佐證（偵查卷0000000勘驗筆錄及
    本院960623勘驗筆錄）。
２、被告丙○○部分
Ａ、被告丙○○具有共同傷害之犯意聯絡
    經查：被告丙○○自己於警詢時供稱：其當時正在和林春生
    打架，故其只知被告寅○○砍林春生兩刀，惟不知刺中何部
    位等語（偵查卷二第17頁）；被告寅○○於偵查中檢察官勘
    驗現場時供稱：其刺林春生二刀之後，丙○○與林春生仍在
    扭打等語（偵查卷第二卷第150 頁）；被告壬○○於審判中
    以證人身分具結後供稱：林春生被殺時，其在車上，只看到
    三人在打架等語（960413準備程序筆錄第2 頁、960530審判
    筆錄第11頁）。由此可見，其三人當時係打成一團無訛，亦
    可見被告丙○○於審判中所辯稱：在被告寅○○刀刺林春生
    時，其就閃到旁邊（96 0214 訊問筆錄第4 頁、960530審判
    筆錄第11頁）云云，不過避重就輕之詞；而被告寅○○於審
    判中以證人身分具結後所證稱：其與林春生在打架時，被告
    丙○○在旁邊看（960530審判筆錄第4 頁）云云，亦為迴護
    之詞，均不足以採信。準此可見，在被告寅○○加入互毆之
    際，被告丙○○與其具有共同傷害之犯意聯絡無疑。
Ｂ、被告丙○○不具共同殺人之犯意聯絡
    按共同正犯之成立，只需具有犯意之聯絡、行為之分擔，主
    觀上不限於事前有協議，即僅於行為當時有共同犯意之聯絡
    者，亦屬之。而共同實施犯罪行為之人，在合同意思範圍以
    內，各自分擔犯罪行為之一部，相互利用他人之行為，以達
    成其犯罪目的者，即應對全部所發生之結果，共同負責，是
    以共同正犯在犯意聯絡範圍內之行為，應同負全部責任；惟
    若他犯所實施之行為，超越原計畫之範圍，而為其所難預見
    者，則僅就其所知之程度，令負責任，未可概論以共同正犯
    ，而命其負全部之責任（最高法院73年年度台上字第2364號
    、50年台上字第1060號、34年度上字第862 號、28年度上字
    第3110號判例意旨參照）。經查：公訴人雖認被告丙○○係
    與被告寅○○及壬○○基於殺人之犯意聯絡，由被告丙○○
    及壬○○分別阻擋林春生之去路，再由寅○○持刀砍殺林春
    生四刀致死，屬於共同殺人云云；然查：先就該段砍殺之事
    實經過言之，如犯罪事實欄所述，係被告丙○○與被害人林
    春生打架在先，被告寅○○持刀加入在後，在林春生負傷逃
    逸後，被告壬○○始持棍追至現場並繼續追趕向前，並非被
    告三人自始與林春生打成一團，卷內更無起訴書所稱阻擋去
    路之資料。次就被告丙○○之犯意言之，如後所述，被告寅
    ○○係單獨升高其犯意至殺人之不確定犯意，被告丙○○最
    先係基於單獨傷害之意思而與林春生對打，在被告寅○○加
    入後，係基於共同傷害之意思而繼續打成一團，並無證據足
    以證明被告丙○○與下手刺殺之被告寅○○當時具有共同殺
    人之犯意聯絡，而推由被告寅○○著手實行；被告丙○○所
    辯稱：其與林春生本係舊識，林春生酒醉先行動手，其並未
    還手，又何必置林春生於死地（960413準備書狀第2 頁）一
    節，並不違背常情，足堪採信，難認被告丙○○有何殺人之
    動機。因此，被告寅○○超越傷害犯意之部分，應單獨就其
    殺人行為負責，尚難認為被告丙○○與之具有共同殺人犯意
    聯絡。
Ｃ、被告丙○○應負傷害致死之加重結果責任
    按加重結果犯，以行為人對於加重結果之發生有預見之可能
    ，能預見而不預見者為要件，而刑法第277 條第2 項前段之
    傷害致人於死罪，係對於犯普通傷害罪致發生死亡結果所規
    定之加重結果犯，依同法第17條之規定，以行為人能預見其
    死亡結果之發生為要件。所謂能預見乃指客觀情形而言，與
    主觀上有預見之情形不同；若主觀上有預見，而結果之發生
    又不違背其本意時，則屬不確定故意之範圍。是以加重結果
    犯對於加重結果之發生，並無主觀上之犯意可言。從而共同
    正犯間應否同負加重結果之全部刑責，端視其就此加重結果
    之發生，於客觀情形能否預見；而非以各共同正犯之間，主
    觀上對於加重結果之發生，有無犯意之聯絡為斷（最高法院
    91年台上字第50號判例參照），故就傷害致人於死罪而言，
    共犯間對於傷害行為雖有犯意之聯絡，但對於死亡之結果，
    並無主觀上之犯意（倘有主觀之犯意即屬殺人罪範圍）。於
    此情形，關於死亡之加重結果部分，本無犯意之聯絡可言。
    申言之，加重結果犯，以行為人能預見其結果之發生為要件
    ，所謂能預見乃指客觀情形而言，與主觀上有無預見之情形
    不同，若主觀上有預見，而結果之發生又不違背其本意時，
    則屬故意範圍。刑法上之故意，分直接故意（確定故意）與
    間接故意（不確定故意），而間接故意與有認識過失（又稱
    疏虞過失）之區別，二者對構成犯罪之事實雖均預見其能發
    生，然前者對其發生並不違背其本意，後者則確信其不發生
    ；間接故意與加重結果犯之區別，則在於間接故意對犯罪事
    實之發生，客觀上有預見之可能，主觀上亦有預見（才會不
    違背其本意）；加重結果犯則對加重結果之發生，客觀上雖
    有預見之可能，但主觀上並未預見。四者概念並不相同，適
    用時應詳予區分（最高法院47年台上字第920 號、61年台上
    字第289 號判例及87年度台上字第2716號判決意旨可參）。
    質言之，主觀構成要件之故意係就行為人主觀上之認知來判
    斷，與其他一般正常之人在客觀合理之情形下所為認知不同
    ，若行為人之認知能力較一般客觀正常標準為低，仍應就該
    行為人之認知能力為認定標準；而加重結果犯即係在客觀情
    形能預見，但行為人主觀上無預見之情形屬之；若遽以一般
    客觀正常標準，來推論行為人在當時情形下，應亦有預見之
    可能，則加重結果犯幾無適用之可能。經查：被告丙○○主
    觀上最初固無致人於死之預見，惟在被告寅○○持刀加入鬥
    毆時，其客觀上應能預見持刀砍人，可能發生致人死亡之結
    果，猶繼續打成一團，終致被害人遭砍殺，因而發生死亡之
    加重結果，其基於傷害犯意所為之行為，與被害人死亡之加
    重結果間，應具有相當因果關係，從而被告丙○○自難辭傷
    害致死之加重結果責任。
Ｄ、被告丙○○之傷害行為並非正當防衛
    按對於他人現時之不法侵害，為防衛自己或他人權利之行為
    ，不罰，刑法第23條第1 項固有明文。惟查：依本院認定之
    前開事實觀之，被告三人在「青海屋卡拉OK」店門口之第一
    次衝突現場，已與被害人林春生及己○○互毆在先，只因被
    害人二人不敵，被告三人才走出巷口；當被害人林春生追逐
    而來時，被告丙○○甫走出巷口而尚未上車，因聽聞叫喊而
    回頭，因不甘示弱而轉身跑入巷內，形成對打。因此，被告
    丙○○之傷害行為，並出於正當防衛之意思無訛，無從主張
    正當防衛。申言之，被告丙○○並非對於林春生現在不法之
    侵害，為避免己或他人之身體及自由受到危害，出於防衛己
    身或他人人身權利，而出於防衛之意思，加以反擊，藉以掙
    脫或幫助他人擺脫林春生之加害行為，顯見被告丙○○之行
    為並非出於防衛之意思，而係出於傷害之意思無疑。綜上各
    節所述，此部分之事證明確，被告丙○○之犯行洵堪認定。
３、被告寅○○部分
Ａ、被告寅○○單獨升高為殺人之間接故意
、被告寅○○係接續刺入二刀
    按「行為人對於構成犯罪之事實，明知並有意使其發生者，
    為故意。行為人對於構成犯罪之事實，預見其發生而其發生
    並不違背其本意者，以故意論」，刑法第13條定有明文。經
    查：被告寅○○於警詢、偵查及審判中，對持刀刺傷被害人
    林春生之事實坦承不諱（偵查卷第133 、卷二第152 頁、本
    院960413準備程序筆錄）。其次，證人辛○○於審判中具結
    後證稱：其事後去找被告三人，被告寅○○說不記得，被告
    林春生、壬○○說是被告寅○○拿刀砍林春生等語（960518
    審判筆錄第16頁）；而被告丙○○於偵查中檢察官勘驗現場
    時更供稱：被告寅○○由上往下刺林春生背部一刀，順勢由
    下往上再刺其前胸一刀等語（偵查卷第二卷第150 頁）；於
    審判中以證人身分具結後亦證稱：被告寅○○從其後面過來
    刺林春生背部一刀，第二刀刺林春生正面（960530審判筆錄
    第18頁）。由此可見，被告寅○○係刺被害人背部一刀，再
    接續刺被害人胸部一刀無疑。至於被告丙○○在檢察官聲請
    羈押庭對法官表示：「林春生可能正在彎腰」，寅○○從林
    春生「正面」刺背部一刀，再從「正面」刺胸部一刀等語（
    95聲羈字第151 號卷第6 頁），應是對當時現場之回憶，並
    非個人之意見或推測之詞，亦唯有如此，才可以解釋被告寅
    ○○何以能夠從「正面」刺林春生「背部」一刀。被告若止
    於傷害之犯意，不必刺入胸腔，更不必連刺二刀，是其至少
    具有殺人之間接犯意無疑。
、胸腔乃人體要害之一
    復查：觀之卷附前開解剖報告書所示，被害人林春生之致命
    傷有二，一為後背穿刺傷，長2.2 公分，深達10公分；一為
    右胸刺入傷，由下往上刺入一刀，長3 公分，深達10公分。
    由此可見被告寅○○下手甚重，而其持藍波刀攻擊點均集中
    在人體要害之胸部及背部。再查：胸腔內之各該內臟乃人體
    重要而脆弱之器官，被告持藍波刀之利器刺擊被害人之胸部
    及背部，足以傷害各該器官而導致死亡，此為一般人民應具
    備之常識。被告寅○○在行為時已滿37歲，對此自難諉稱不
    知，卻仍在共同傷害之際，持利器接續刺擊被害人二刀，兩
    刀均深達10公分，顯見其對於被害人有可能因被刺致死之結
    果可預見，而毫不難忘，亦即被害人死亡之發生並不違背其
    本意。
、行凶之藍波刀係利刃
    扣案藍波刀一把，經本院當庭勘驗結果，刀全長26公分，刀
    刃部分長15.6公分，刀刃底部寬2.2 公分，刀背寬0.3 公分
    ，形狀類似藍波刀，刀刃上沾有血跡，刀刃右邊血跡長10.8
    公分，刀刃左邊血跡長11公分，左邊血跡比較不明顯，刀背
    沾血跡部分長11.5公分等情，記有筆錄可考（960725審判筆
    錄第3 頁），並有照片6 張在卷可稽（偵查卷二第205-207
    頁），屬於利刃無疑。以利刃刺入胸腔，足以致人於死，乃
    一般人之常識，被告自難諉為不知。綜上各節，被告持利刃
    自要害處連刺二刀深入胸腔，已將傷害之故意升高為殺人之
    間接故意無疑。所辯其不具殺人之犯意云云，並不可採。
Ｂ、被告寅○○之殺人行為並非正當防衛行為
    按對於他人現時之不法侵害，為防衛自己或他人權利之行為
    ，不罰，刑法第23條第1 項固有明文。惟在彼此互毆時，必
    以一方初無傷人之行為，因排除對方不法之侵害而加以還擊
    ，始得以正當防衛論。至於侵害已過去後之報復行為，與無
    從分別何方為不法侵害之互毆行為，均不得主張防衛權。衡
    之一般社會經驗法則，互毆係屬多數動作構成單純一罪而互
    為攻擊之傷害行為，縱令一方先行出手，而還擊之一方在客
    觀上，苟非單純對於現在不法之侵害為必要排除之反擊行為
    ，因其本即有傷害之犯意存在，則對其互為攻擊之還手反擊
    行為，自無主張防衛權之餘地（參照最高法院30年台上字第
    1040號判例、最高法院91年台上字第2614號判決、最高法院
    92年台上字3039號判決）。經查：依本院認定之前開事實觀
    之，被告三人在「青海屋卡拉OK」店門口之第一次衝突現場
    ，已與被害人林春生及己○○互毆在先，只因被害人二人不
    敵，被告三人才走出巷口；當被害人林春生追逐而來時，被
    告丙○○甫走出巷口而尚未上車，因聽聞叫喊而回頭，因不
    甘示弱而轉身跑入巷內，形成對打。因此，被告丙○○之傷
    害行為，並出於正當防衛之意思無訛，無從主張正當防衛等
    情，已如前述。準此以觀，被告寅○○看見被告丙○○與林
    春生再次發生打鬥時，即持刀加入打鬥，固有幫助被告丙○○之意思，惟其當時認知此係場衝突之繼續，絕非基於正當
    防衛之意思而出手無疑。
Ｃ、被告寅○○行為時未至精神耗弱或心神喪失
    再按關於精神狀態責任能力之規定，95年7 月1 日修正施行
    前之刑法第19條規定：「心神喪失人之行為，不罰。精神耗
    弱人之行為，得減輕其刑。」修正後之規定為：「行為時因
    精神障礙或其他心智缺陷，致不能辨識其行為違法或欠缺依
    其辨識而行為之能力者，不罰。行為時因前項之原因，致其
    辨識行為違法或依其辨識而行為之能力，顯著減低者，得減
    輕其刑。前二項規定，於因故意或過失自行招致者，不適用
    之。」因修正前之規定語意不明確，判斷標準難有共識，故
    依精神醫學之用語而為修正，且傳統上認為構成要件該當性
    與違法性判斷之對象，係客觀之外在犯罪事實，行為人之主
    觀能力或心理狀態事實，則屬有責性判斷之對象，但現今之
    犯罪理論，犯罪之構成要件該當性、違法性及有責性之判斷
    ，皆須具備客觀之構成犯罪事實以及行為人主觀上的認識及
    意欲始足當之。因此，現今責任能力之範圍已較傳統理論為
    狹（參見修正理由第1 、2 點）。被告具備責任能力之要件
    既然較嚴格，成立之範圍自然較小。至於第3 項之修正，單
    純從文意上比較，似乎以修正前之規定對被告較有利，但此
    種自陷於心神喪失或精神耗弱之原因自由行為，即便在修正
    前，實務上仍認為被告不因自陷於心神喪失或精神耗弱而犯
    罪，即可依第19條逃避其責任（參見28年上字第3816號判例
    ，此判例於94年9 月27日第14次刑事庭會議決議，加註「應
    注意94年2 月2 日修正公布刑法第19條之規定」）。如此，
    第3 項之修正僅係將實務與學術界之共識予以明文化而已，
    對於被告責任能力之認定，並無影響。經查：被告寅○○等
    人在行為前雖有飲酒，然證人戊○○於本院審判中具結後已
    證稱：被告三人看起來都很清醒（960518審判筆錄第12頁）
    ；何況，被告寅○○在發現被害人林春生追逐而來時，尚知
    在車上尋找武器以資應付；在找到藍波刀之後，尚知丟棄刀
    鞘於地（見基隆市警察局刑案現場勘察報告表之記載，在偵
    查卷二第168 頁），再持刀向前助陣；在事後尚知立即去電
    要其女友辛○○到場，並能自行開車在基隆市區繞行，旋將
    車輛棄置並準備逃亡等情節，可見其於行為時並未受到酒精
    之影響，當未有何酒醉致辨識其行為違法之能力顯著減低之
    情形存在無訛。申言之，被告寅○○於行為時，並無舊刑法
    第19條之精神耗弱或心神喪失之情形存在，更無修正後同條
    得減輕或免除其刑之情形存在，無從以其喝酒而思邀法律之
    寬典。綜上各節所述，此部分之事證明確，被告寅○○之犯
    行洵堪認定。
、法律適用
一、所犯罪名
    核被告丙○○所為，係犯刑法第277 條第2 項之傷害致死罪
    。被告寅○○所為，係犯刑法第271 條第1 項之殺人罪。
二、變更法條
    公訴人雖認為被告丙○○係觸犯刑法第271 條第1 項之殺人
    罪，然本院認其之犯意聯絡止於傷害，並未升高至殺人，只
    須對於傷害致死之結果負其責任，不須就殺人之行為共同負
    責，屬於刑法第277 條第2 項之傷害致死罪才對，已如前述
    ；惟因其基本事實相同，此部分之起訴法條應予變更。
三、共同正犯
    被告丙○○就其傷害致死之基礎行為即傷害部分，與被告寅
    ○○在升高犯意之前，有犯意之聯絡及行為之分擔，為共同
    正犯。
肆、違憲審查
一、憲法原則
１、人性尊嚴原則
    其次，德國基本法第一條第一項規定：「人性尊嚴不可侵犯
    。尊重及保護人性尊嚴，乃所有國家權力機構之義務。」依
    據國民主權原理，國民是國家主人，其人性尊嚴不可侵犯。
    尊重及保護其人性尊嚴，實係行政、立法、司法機關之義務
    。就刑事立法而言，若無法益侵害或法益危險之行為而予以
    犯罪化，或較輕責任之行為而賦予重刑罰之處罰，即是違背
    人性尊嚴原則，而為違憲之立法。
２、比例原則
    按一般認為比例原則之內涵，係適當性原則、必要性原則及
    比例性原則三項。事實上，比例原則可分為二層次，其一須
    「適當」，其次須「相當」。就刑法而言，所謂適當，是指
    其犯罪化而處以刑罰為適當。所謂相當即不過量，所謂不過
    量乃指侵害最小，是指犯罪化後所賦予之刑罰種類為相當，
    為不過量，為侵害最小。因此，若要簡而言之，比例原則之
    必要性原則及比例性原則，可以合而為一，姑且名之曰相當
    性原則。若其犯罪化而犯以刑罰之立法並不適當，即是不合
    適當性原則，進而違背比例原則。若其犯罪化之立法適當，
    而其刑罰種類之賦予並不相當，即是不合相當性原則，進而
    無論其為過重或過輕，皆是違背比例原則之立法。
３、法益原則
    據比例原則中之適當性原則之要求，國家刑罰權之行使，應
    限於必要之干預；能以其他手段而達成目的時，則應放棄刑
    罰。此謂之刑罰之「最後手段性」，亦即刑罰謙抑原則之表
    現。欲知其犯罪化之立法是否合乎適當性原則適當，必須求
    諸於法益原則。因此，比例原則中之「適當性原則」，可以
    導出刑事立法上之「法益原則」。申言之，刑事立法上之「
    法益原則」要求任何行為要加以犯罪化，必因其法益受到侵
    害或危險。蓋刑事立法之核心，在於其所保護之法益。刑法
    之任務，在於法益之保護。無法益保護，無刑法可言；亦即
    無法益受到侵害或危險，則無施以刑罰之必要。行為如未造
    成「法益侵害」或「法益危險」，則無將之犯罪化之必要。
    在法益侵害，為「實害犯」；在法益危險，為「危險犯」。
    再者，法益本身依其價值評價之強度，而呈現法益位階。生
    命、身體、自由、名譽、財產五者，按其順序，而高低位階
    化。生命法益最高，其次身體法益，其次自由法益，其次名
    譽法益，而財產法益最低。此五種傳統法益，稱之為「個人
    法益」。在個人法益以外之法益，即「超個人法益」或「一
    般法益」、「團體法益」、「整體法益」，亦必須其與個人
    法益具有關連性者，始得為刑法所保護之一般法益。所謂危
    險犯，亦即行為人之行為造成法益危險，尚未至法益侵害，
    亦立法予以犯罪化。以最高位階之生命法益言之，刑法之有
    預備殺人罪、預備放火罪、預備強盜罪、預備擄人勒贖罪，
    均因其行為已造成生命法益之危險；否則，各該罪即無設預
    備犯之必要。如係單純身體、自由、名譽、財產之法益危險
    行為，則未曾設預備犯而加以犯罪化。
４、罪刑相當原則
    在犯罪化之立法之後，其刑罰種類之賦予是否合乎行為之罪
    責，亦即是否罪刑相當，乃刑罰相當性之問題。申言之，欲
    知其犯罪化之立法是否合乎適當性原則適當，必須求於罪刑
    相當原則。因此，比例原則中之「適當性原則」，可以導出
    刑事立法上之「罪刑相當原則」。如前所述，就刑法而言，
    所謂相當即不過量，所謂不過量乃指侵害最小，是指犯罪化
    後所賦予之刑罰種類為相當，為不過量，為侵害最小。因此
    ，法定刑之刑罰種類及自由刑之刑度輕重，必須與其行為責
    任之輕重相當，亦即在具有相當性時，始得為該種刑罰之賦
    予或該級刑度之訂定。如此，其刑罰之賦予始為合乎「罪責
    原則」，使其罪責與刑罰得以相適應而具有相當性，亦即立
    法上之「罪刑相當原則」。若其犯罪化之立法適當，而其刑
    罰種類之賦予並不相當，即是違背「罪刑相當原則」，自然
    不合相當性原則，進而無論其為過重或過輕，皆是違背比例
    原則之立法。
二、殺人罪
１、罪之審查
    本案殺人未遂之行為，侵害生命法益未果，仍是生命法益之
    實害犯。其次，依前述法益位階之觀點，在侵害個人法益各
    罪中，生命法益之位階最高，高於身體法益、自由法益、名
    譽法益及財產法益，殺人既遂及未遂行為之犯罪化自有其必
    要，符合法益原則及比例原則，亦不違背人性尊嚴原則，應
    屬合憲之立法。
２、刑之審查
Ａ、刑法第271 條第1 項侵害生命法益之殺人罪，其刑度為死刑
    、無期徒刑或十年以上有期徒刑，未遂犯得減輕其刑，依初
    步之觀察，其刑度之安排亦符合比例原則及罪刑相當原則，
    亦不違背人性尊嚴原則，除死刑存廢之爭論外，並無違憲之
    問題。
Ｂ、本院進一步觀察時，卻發現其漏洞，可能產生不合理之現象
    ，亦即適用刑法第271 條結果，由於刑法第33條第3 款之限
    制，造成無法妥適量刑。申言之，刑法第271 條之殺人罪，
    其法定刑有三，即死刑、有期徒刑、十年以上有期徒刑。若
    被告判處無期徒刑嫌其太重，若判處有期徒刑15年又嫌太輕
    ，而刑法第33條第3 款規定有期徒刑之上限為15年，法官不
    得量處15年以上之有期徒刑，自然無法罪刑相當，亦即無法
    為妥適之量刑，違背罪刑相當原則。因此，刑法第33條第3
    款有期徒刑之上限為15年之規定即涉有違憲之疑義。
Ｃ、本院認為：關於刑罰之目的，通常採取綜合理論，各國皆然
    ，認為刑罰既有報應罪責，又有預防再犯，並有嚇阻他人犯
    罪之功能；惟報應理論所強調之「刑罰之輕重應與罪責之輕
    重成比例」，仍為刑罰裁量之基本原則。在死刑及真正無期
    徒刑，惟有在侵害生命法益之犯罪，單純依報應理論，被告
    罪責已夠深重，不期待其再社會化時，始得宣告；在死刑，
    更必須「求其生而不得」時，始得為之；被告縱然侵害他人
    之生命法益，如求其生而可得時，即不得宣告死刑，蓋死刑
    既稱之為極刑，如非極度之罪責，自不必處以極度之死刑。
    目前，我國係採取無期徒刑得適用假釋之制度，執行15年後
    ，即有假釋之機會，本質上類似長期徒刑，並非真正無期徒
    刑。在被告之罪責適合量處15年以上之有期徒刑時，若量處
    無期徒刑則過重，被告將受到額外之處罰；若量處有期徒刑
    15年則過輕，被告將逃避部分之罪責，均與罪刑相當原則有
    違。若有15年以上之長期自由刑可供選擇，量刑才有彈性，
    個案之量刑才能符合罪刑相當原則。因此，本院希望立法院
    能修正廢除有期徒刑之上限，同時建立長期自由刑之制度，
    俾使刑庭法官得以為妥適之量刑。
Ｄ、其次，在學說或立法例上，假釋制度只適用於一般自由刑，
    亦即在一定條件下，將受刑人釋放，乃行刑處遇手段之一，
    為使受刑人再社會化而放棄餘刑之執行，是以假釋乃附條件
    之釋放，乃使受刑人提早社會化之方法。然則，所謂無期徒
    刑即終身監禁，惟對於罪大惡極犯罪始得宣告之，是以無期
    徒刑之受刑人，並不期待其再社會化，僅可於特定情形下給
    予刑罰赦免如大赦或特赦而已。申言之，若被告罪責深重，
    不期待其再社會化時，始得宣告無期徒刑。若被告罪責未至
    深重，尚得期待其再社會化時，司法即不應宣告其無期徒刑
    。進而言之，若被告罪責深重，惟尚得期待其再社會化時，
    亦僅得宣告其長期自由刑如16年至50年。若被告罪責未至深
    重，更得期待其再社會化時，當然只能宣告15年以下之有期
    徒刑。因此，有期徒刑才有假釋之概念，無期徒刑並無假釋
    概念。無期徒刑受刑人僅得因情事變更，經特別法庭之特別
    裁定，或經特別委員會之特別審核，始得例外而假釋出獄。
    惟如此之特別假釋，並非一般假釋概念，係情事變更之例外
    情形，並非附條件釋放之原則規定。
Ｅ、然則，我國刑法將無期徒刑適用假釋之規定，造成無期徒刑
    無異十幾年之有期徒刑，其結果，使得法官容易被迫宣告無
    期徒刑，因而侵害人權；又因假釋權操在行政權即法務部手
    中，並未回歸法院，造成行政權可以左右司法權之行使，使
    得無期徒刑受刑人可以輕易縱之而去，因而傷害司法。因此
    ，無期徒刑排除假釋之適用，有期徒刑之假釋決定權回歸法
    院，始為得計。然則，由於不知此乃錯誤之立法，遂有認為
    殺人案宣告無期徒刑不會過重云云，實屬誤會。此一誤會如
    不併予闡明，若連帶使得法官認為無期徒刑與十幾年徒刑無
    異，而一再輕易宣告無期徒刑，遂致罪責不必至終身監禁者
    ，卻被宣告要終身監禁。以紫奪朱之害，莫此為甚。司法若
    不能使之罪刑相當，受刑人豈能無怨？此皆我國無期徒刑適
    用普通假釋制度所害。以是之故，立法院應依此併為修改假
    釋之規定，方可使社會無怨，以臻祥和！
三、傷害致死罪
１、罪之審查
    傷害之行為造成被害人死亡之加重結果，乃直接侵害身體法
    益，而間接侵害生命法益，仍是身體法益之實害犯，生命法
    益之結果犯。其次，依前述法益位階之觀點，在侵害個人法
    益各罪中，生命法益之位階最高，其次為身體法益、自由法
    益、名譽法益及財產法益。因此，將傷害行為犯罪化，其加
    重結果另行獨立立法，而加重刑度，自有其必要，符合法益
    原則及比例原則，亦不違背人性尊嚴原則，應屬合憲之立法
    。
２、刑之審查
Ａ、刑法第271 條第1 項侵害生命法益之殺人罪，其刑度為死刑
    、無期徒刑或10年以上有期徒刑；刑法第302 條第1 項侵害
    自由法益之妨害自由罪，其刑度係5 年以下有期徒刑、拘役
    或3 百元以下罰金。刑法第320 條第1 項侵害財產法益之竊
    盜罪，其刑度係5 年以下有期徒刑、拘役或5 百元以下罰金
    。對照以觀，刑法第277 條第1 項侵害身體法益之傷害罪，
    其刑度止於3 年以下有期徒刑、拘役或一千元以下罰金。其
    立法背景，係重財產法益而輕身體法益，違背刑法理論，不
    合刑法潮流，已然可見。惟刑法第277 條第2 項之傷害致死
    罪，其刑度為7 年以上15 年 以下有期徒刑，相對之下，比
    較合乎罪刑相當原則。
Ｂ、由於時空背景不同，民國24年施行之現行刑法，其33條將有
    期徒刑之上限定為15年，係以當時「人生平均年齡不過四十
    一、二齡」為其立法理由；刑法各罪名之有期徒刑上下限，
    例如91年1 月30日修正公布前之刑法第328 條之強盜罪，其
    法定刑為三年以上十年以下；刑法第211 條之偽造公文書罪
    ，其法定刑為一年以上七年以下，亦均以此為其立法理由。
    然則，60餘年後之今日已然不同，平均人壽將近80歲，已近
    立法當時一倍；惟刑法並未配合修正刑度，歷年來只知制訂
    並修正罰金罰鍰提高標準條例，不知制訂「有期徒刑提高標
    準條例」，造成司法實務普遍性重罪輕判之必然結果。例如
    殺人未遂罪，最低必須判處有期徒刑5 年，而傷害罪，最高
    亦不得超過有期徒刑3 年，豈是合理？如此，造成嚴重傷害
    身體之罪，法官無從為罪刑相當之量刑。
Ｃ、因此，本院認為廢除有期徒刑15年之上限，並考慮制訂「有
    期徒刑提高標準條例」，加倍提高刑法分則各罪有期徒刑之
    上下限，法官才有妥適之量刑空間。在傷害罪，其修正方式
    有二：其一，修正放寬刑法第10條第4 款重傷之定義，不須
    至「毀敗」或「重大不治或難治」，始得稱為重傷；如其傷
    害重大，例如使人四肢骨折，尚未毀敗，縱屬可治，並非難
    治，亦得列為重傷，而適用刑法第278 條重傷罪之規定，處
    以5 年以上12年以下有期徒刑。其二，先行提高本刑至有期
    徒刑5 年，使與自由法益及財產法益至少相當，以此為基準
    ，再和其他罪名一樣，適用「有期徒刑提高標準條例」，提
    高一倍，而修正為10年以下有期徒刑；如此，始足以涵蓋重
    大傷害之罪責，法官才能為罪刑相當之量刑，人民之身體法
    益才能得到有效之保障；至於刑法第287 條關於傷害罪告訴
    乃論之規定，應予廢除，改為非告訴乃論，僅在法官認為傷
    害係「輕微」時，保留被害人之撤回權即可，併此說明之，
    並期立法院注意及之。
伍、刑罰裁量
一、罪刑相當原則
１、自刑罰理論觀之
    就刑罰之報應理論言之，刑罰係以其具有痛苦性之本質，來
    均衡具有不法本質之犯罪，藉以衡平行為人之罪責，使行為
    人得因責任抵償而贖罪，而社會正義得以實現義，是故強調
    「刑罰之輕重應與罪責之輕重成比例」，是為司法上之罪刑
    相當原則。其報應之內容即為自由之剝奪，亦即有期徒刑之
    相加，而監獄即為執行報應之場所。再就特別預防理論言之
    ，受刑人之犯罪係社會化過程之障礙，應使其在監執行，以
    接受再教育而求其再社會化。復就一般預防理論觀之，以對
    受刑人之施以刑罰，作為威嚇他人之手段，不過刑罰之附帶
    作用，並非其主要目的。關於刑罰之目的，通常採取綜合理
    論，各國皆然；既有報應罪責，又有預防再犯，並有嚇阻他
    人犯罪之功能；惟報應理論所強調之「刑罰之輕重應與罪責
    之輕重成比例」，仍為刑罰裁量之基本原則；在死刑及真正
    無期徒刑，惟有在侵害生命法益之犯罪，單純依報應理論，
    其罪責已夠深重，不期待其再社會化時，始得於審判上宣告
    之；在死刑，更必須於「求其生而不得」時，始得為之；被
    告縱然侵害他人之生命法益，如求其生而可得時，亦不得宣
    告死刑，蓋死刑既稱之為極刑，如非極度之罪責，自不必處
    以極度之死刑。目前，我國係採取無期徒刑得適用假釋之制
    度，執行十五年後，即有假釋之機會，本質上類似長期徒刑
    ，並非真正無期徒刑。若被告接受自由刑之執行，以進行責
    任抵償，而在執行時能因己身之悛悔加之監獄之教化，仍有
    再社會化之可能，並無永久隔離於社會之必要，即不適合量
    處無期徒刑。
２、自憲法原則觀之
    依據前述人性尊嚴原則，「人性尊嚴不可侵犯。尊重及保護
    人性尊嚴，乃所有國家權力機構之義務。」在被告之行為責
    任確定後，其刑罰種類之賦予或自由刑之量定，均應相當而
    不可過量，否則即是違背比例原則中之相當性原則，自然不
    合司法上之「罪刑相當原則」。因此，刑事司法上之「罪刑
    相當原則」要求法官在量刑時，應依法益之位階，重所當重
    ，輕所當輕，必使罪得其刑而刑當其罪；不得重罪而輕判，
    或輕罪而重判；期使責任與刑罰得以相適應，而具有相當性
    。地藏十輪經（第三卷）云：「若犯重罪，應重治罰；若犯
    中罪，應中治罰；若犯輕罪，應輕治罰；令其慚愧，懺悔所
    犯。」其此之謂也！
二、刑罰裁量
１、主刑要素
Ａ、被告丙○○部分
    為此，本院：１、審酌被告之品行、生活狀況、智識程度、
    犯罪之動機、目的、犯罪所生之危害、犯後之態度等一切情
    狀之後，２、再考慮被告並未與被害人家屬達成和解，賠償
    損失；惟被告是否應施予刑罰並使之入監獄執行，應依刑罰
    理論及刑事政策而加以考量，斟酌重點在於被告有無執行剝
    奪其自由，並施以監獄之教化，以使其再社會化之必要性，
    並非以其是否已經和解而為主要之判斷標準，３、復考量有
    利被告之因素：被告僅有傷害之意思，並無殺人之意思；且
    其已在衝突後走出巷口，準備離去，係在遭被害人追上，才
    進行打鬥，並非主動攻擊被害人。申言之，被害人心有不甘
    而追逐過去，在道義上亦有瑕疵；何況，在店內之衝突亦為
    被害人先行動手，在人情上亦值得非難。４、接著，本院考
    量不利被告之因素：被告與被害人原為舊識，彼此尚有互相
    請客，此係在飲酒作樂中之小衝突，並非深仇大恨可比。５
    、準此，在裁量之後，認為被告並未到達須與社會永久隔離
    之程度，本罪最高刑度之無期徒刑應予排除，不得適用。本
    院僅應在有期徒刑之7 年以上15年以下，量定其刑。６、並
    特別衡量被告年近半百而無任何前科，有台灣高等法院被告
    前案紀錄表在卷可稽等情，本院因而認為量處如主文第一項
    所示之低度自由刑，已足以使其罪刑相當，爰宣告之，以示
    儆懲，並期待被告之經由自己之悔罪加之監獄之教化而得以
    再社會化。
Ｂ、被告寅○○部分
    為此，本院：１、審酌被告之品行、生活狀況、智識程度、
    犯罪之動機、目的、犯罪所生之危害、犯後之態度等一切情
    狀之後，２、再考慮被告並未與被害人家屬達成和解，賠償
    損失；惟被告是否應施予刑罰並使之入監獄執行，應依刑罰
    理論及刑事政策而加以考量，斟酌重點在於被告有無執行剝
    奪其自由，並施以監獄之教化，以使其再社會化之必要性，
    並非以其是否已經和解而為主要之判斷標準，３、復考量有
    利被告之因素：被告並非自始具有殺人之意思，而係在打鬥
    之際，才起意殺人亦在所不惜，升高其傷害犯意至殺人之間
    接故意，並非預謀殺人。何況，被告已在衝突後走出巷口，
    準備離去，只因同伴丙○○遭被害人追上，而進行打鬥，被
    告才趕往支援。申言之，被告係為幫忙同伴丙○○而加入打
    鬥，並非主動攻擊被害人，在道義上；被害人值得非難，被
    告卻值得同情。４、接著，本院考量不利被告之因素：被告
    雖係基於幫助同伴丙○○而加入打鬥，然被害人當時之武器
    雨傘已經掉落，與丙○○乃空拳對打，被告亦無持刀行凶必
    要；何況，即令必須動刀，砍傷即為已足，彼此既無深仇大
    恨，何必刺其要害？乃一刀未足又補一刀，兩刀皆深達胸腔
    十公分，道義上值得深深非難。５、、準此，特別考量本罪
    係間接故意之殺人行為，並非直接故意之殺人行為，故在裁
    量之後，認為被告並未到達須與社會永久隔離之程度，本罪
    最高刑度之死刑及無期徒刑應予排除，不得適用。本院僅應
    在有期徒刑之7 年以上15年以下，量定其刑。６、並特別衡
    量被告年近40而無任何前科，有台灣高等法院被告前案紀錄
    表在卷可稽等情，本院因而認為量處如主文第二項所示之中
    低度自由刑，已足以使其罪刑相當，爰宣告之，以示儆懲，
    並期待被告之經由自己之悔罪加之監獄之教化而得以再社會
    化。
２、從刑裁量
    按刑法第38條第3 項係規定「犯罪行為人」所有供犯罪所用
    之物，得宣告沒收，並非規定「被告」所有之物，始得宣告
    沒收，而共同正犯於意思聯絡範圍內，組成一共犯團體，團
    體中之任何成員均為「犯罪行為人」，供犯罪所用之物，只
    要屬於「犯罪行為人」所有，均得宣告沒收，不以必屬於本
    件被告所有者為限（最高法院92年度台上字第78 7號判決要
    旨參照）。又沒收為從刑之一種，依主從刑不可分原則，應
    附隨緊接於主刑之下而同時宣告；又共同正犯因相互間利用
    他人之行為，以遂行其犯意之實現，本於責任共同之原則，
    有關沒收部分，對於共犯間供犯罪所用之物，自均應為沒收
    之諭知（最高法院91年度台上字第5583號判決要旨參照）。
    經查：扣案之藍波刀一把，係被告寅○○所有而以之作為殺
    人之工具，應予宣告沒收。至於該把刀械之刀鞘（刀套，偵
    查卷第二卷第178 頁）及其餘扣案之證據如褲子等物，並非
    供犯罪所用，不得宣告沒收，併予指明。
３、減刑條例
Ａ、法律規定
    按犯罪在中華民國96年4 月24日以前者，除本條例另有規定
    外，依下列規定減刑：一、死刑減為無期徒刑；二、無期徒
    刑減為有期徒刑20年；三、有期徒刑、拘役或罰金，減其刑
    期或金額二分之一。依本條例應減刑之罪，已經判決確定尚
    未執行或執行未完畢者，由檢察官或應減刑之人犯聲請最後
    審理事實之法院裁定之。犯最重本刑為5 年以下有期徒刑以
    下之刑之罪，依本條例規定減為6 月以下有期徒刑、拘役者
    ，應於為減刑裁判時，併諭知易科罰金折算之標準，96年7
    月16日施行之中華民國96年罪犯減刑條例第2 條第1 項、第
    8 條第1 項、第9 條分別定有明文。減刑後之易科罰金或易
    服勞役之折算標準，仍宜照原標準定之，「法院辦理96年減
    刑案件應行注意事項」第16條亦規定甚詳。
Ｂ、本案情形
    經查：被告行為時間在95年12月1 日，可見其犯罪時間係在
    96年4 月24日以前，且其所犯雖為中華民國96年罪犯減刑條
    例第3 條所列罪名，然因量刑在1 年6 月以上，依同條例第
    3 條之規定，不得減刑，自無從依減刑條例而減輕其刑。
乙、無罪部分
壹、公訴意旨
    公訴意旨略以：被告壬○○與丙○○及寅○○三人，於95年
    12 月1日凌晨零時50分許，在基隆市○○區○○路28號「青
    海屋卡拉OK」店內，與被害人林春生及己○○二人發生口角
    後，被告三人與被害人二人走出店門口互毆後（未經告訴）
    ，被害人二人不敵而跑入店內，被告三人走出巷口時，被害
    人林春生自後追來，被告三人即基於殺人之犯意聯絡，由被
    告壬○○及丙○○分別阻擋被害人林春生之去路，再由被告
    寅○○持藍波刀一把，刺殺被害人林春生四刀，使之傷重不
    治死亡。公訴人認為被告壬○○之行為涉有刑法第271 條第
    1 項之殺人罪嫌云云。
貳、公訴論據
    公訴人認為被告涉有前述罪嫌，係以前述有罪部分之各項證
    據而為其論據。
、被告辯解
    被告壬○○矢口否認其有殺人或傷害致死之犯行，辯稱：在
    林春生被殺之時，其已回到車上，距離林春生被砍之現場有
    五至十公尺左右；當時事出突然，其並未參與（960413準備
    程序筆錄第2 、3 、7 頁）；其只是拿一支塑膠棍過去支援
    ，惟林春生轉頭就跑（960530審判筆錄第11頁）；何況，事
    發後，其仍在修車廠工作，並未與被告丙○○和寅○○上山
    去躲藏等語（960413準備程序筆錄第8 頁）。
肆、證據法則
一、無罪推定原則與證據裁判原則
    按被告未經審判證明有確定前，推定其為無罪；犯罪事實應
    依證據認定之，無證據不得認定犯罪事實，刑事訴訟法第一
    百五十四條定有明文。前者係指無罪推定原則，後者則揭示
    證據裁判原則。
二、超越合理懷疑原則與罪疑利益歸被告原則
    其次，被告或共犯之自白不得作為有罪判決之唯一證據；仍
    應調查其他必要之證據，以察其是否與事實相符，刑事訴訟
    法第156 條第2 項亦規定甚詳。申言之，被告之自白縱使具
    有任意性，苟無補強證據，亦無從擔保自白之真實性，以是
    之故，立法推定其證據證明力不足，必待第二證據即補強證
    據出現，始得察其自白是否與事實相符。被告以外之人所為
    之供述證據，無論出於共犯、同案被告、被害人、告訴人或
    證人，其證據價值更為薄弱，縱使證人有具結偽證之處罰，
    亦無從擔保其證言之真實性，如係此等之人所為單一之指述
    ，當然推定其證據證明力不足，無需探究其指述之真實性如
    何。此所以有數量法則（數量規則）之產生。蓋數量法則乃
    證據容許性規則之一，而補強法則乃數量法則之一。除前述
    被告之自白必須補強證據加以補強外，主要待證事實需有證
    人（廣義證人包括共犯、同案被告、被害人、告訴人等）二
    人以上，亦即單一證人之證言，仍須依其他第二證據加以補
    強（見陳樸生著刑事證據法第7 章第3 節第534 頁）。進而
    言之，自白係被告之認罪行為，其證據證明力最強，立法猶
    規定不得作為有罪判決之唯一證據；則舉重以明輕，被告以
    外之人之指述或證述，尤亦不得作為有罪判決之唯一證據。
    復次，在證據法則上，補強證據必須補強待證事實，至任何
    人均無可置疑之地步，亦即必須符合「超越合理懷疑原則」
    ，始得據以論罪；其尚有疑者，利益應歸被告，依「罪疑利
    益歸被告原則」，仍應為有利被告事實之認定。申言之，當
    證據資料尚有對被告有利之合理可疑存在時，如無法依客觀
    方法排除此項合理之可疑，則依罪疑利益歸被告原則，不得
    僅以此項證據資料作為有罪判決之依據；在欠缺補強證據足
    以補強之際，仍應為被告無罪之諭知。其次，認定被告有罪
    之事實應憑證據；如未能發現相當之證據，或證據不足以證
    明，自不能以推測或擬制之方法，以為裁判之基礎；且認定
    事實所憑之證據，其為訴訟上之證明，須達於通常一般人均
    不致有所懷疑，而得確信其為事實之程度者，始得據為有罪
    之認定；倘其證明尚未達到此一程度，而有合理之懷疑存在
    時，尚難為有罪之認定基礎；苟積極證據不足為不利於被告
    事實之認定時，即應為有利於被告之認定，更不必有何有利
    之證據；亦即如無確切之積極證據，足以證明犯罪事實，即
    令被告不能為有利之反證，亦不能遽論以罪責，此亦為刑事
    司法實務向來之見解（最高法院30年上字第816 號、40 年
    台上86號、70年台上字第2368號、76年台上字第4986號判決
    參照）。徵諸被告既有不自證己罪之特權，亦無自證無罪之
    義務，此乃當然之法理。
伍、無罪理由
一、起訴事實欠缺證據基礎
    公訴人以被告三人即基於殺人之犯意聯絡，「由被告壬○○
    及丙○○分別阻擋被害人林春生之去路」，再由被告寅○○
    持藍波刀一把，刺殺被害人林春生四刀，使之傷重不治云云
    ，卷宗內並無任何被告或證人有此供述，其認定此段情節欠
    缺證據基礎，僅證人己○○於偵查中具結後所稱：林春生身
    材很壯，應該是兩人架住林春生，由另一人刺殺云云（偵查
    卷第二卷第230 頁），比較接近而已；惟證人己○○此項證
    言係其個人意見或推測之詞，並非以實際經驗為基礎，依上
    述規定，應無證據能力，不得作為證據，已如前述，從而所
    謂被告壬○○阻擋被害人林春生之去路一節，無從證實。
二、第一場衝突（打架）未經告訴
    經查：證人己○○於偵查及審判中皆稱：其被架出，被被告
    三人毆打等語（偵查卷二第229 頁、960502筆錄第12頁）；
    證人戊○○於警詢中證稱：被告三人在打林春生和己○○，
    五個人打在一起；林春生等二人已經倒地，被告三人還繼續
    打等語（偵查卷第62頁、960518審判筆錄第10頁）；於審判
    中具結後證稱：林春生及己○○坐在地上，被告三人站著在
    踢其二人等語（960518審判筆錄第10、11頁）；被告寅○○
    於偵查中說其等是打群架（偵查卷第296 頁）；而被告丙○○於警詢亦說林春生和其三人一起打（偵查卷二第17頁）；
    被告壬○○於警詢時供稱「我們三個打兩個」（偵查卷第14
    2 頁）；於偵查中供稱「我和丙○○、寅○○三人及對方兩
    人一起出外面打等語（偵查卷第292 頁）。由此可見被告三
    人確實有在第一衝突現場傷害被害人林春生及己○○二人無
    訛。然則，此部分，被害人己○○已在警詢提出告訴（偵查
    卷第30頁），惟檢察官並未就此部分提起公訴；而卷查被害
    人林春生在此被傷害部分，其家屬並未提出告訴；退而言之
    ，縱其家屬丁○○於檢察官相驗時稱「請檢察官查明事實」
    （前述相驗卷第47頁反面），包含追訴之意思，惟起訴書亦
    未表明此場衝突之傷害情節，依不告不理之訴訟原則，本院
    無從就此部分之傷害事實予以審理。
三、第二場衝突（凶殺），被告壬○○並未參加
    如前有罪部分之事實欄所述，第一場衝突結束後，被告三人
    走出巷口。被告壬○○走在最先，已經上車；被告寅○○走
    在其次，剛好上車；被告丙○○走在最後，甫出巷口。被害
    人林春生追趕而至；被告丙○○回頭，與之互相扭打時，被
    告寅○○持刀跑進助陣，共同與林春生對打，再刺殺林春生
    二刀，林春生轉身逃去。丙○○與寅○○正在猶豫是否追趕
    時，不知情之壬○○因找到其塑膠棍一支而下車趕來支援，
    見林春生往回逃跑，遂趁勢追趕向前；寅○○、丙○○見狀
    ，亦依序追趕在後。準此以觀，在被告寅○○刺殺林春生之
    際，被告壬○○尚在車上尋找打鬥之工具，未曾有何傷害之
    行為，亦無傷害之犯意聯絡可言。
四、被害人倒地後，被告壬○○並未實行傷害行為
    經查：被告壬○○於偵查中初訊時坦承「阿四」即庚○○攔
    著說「不要再打了」，其就未向前打等語（偵查卷第一卷第
    292 頁）；於審判中以證人身分具結後證稱：林春生坐在地
    上，庚○○走出來叫其等不要再打等語（960530審判筆錄第
    11頁）。被告丙○○於審判中以證人身分具結後證稱：林春
    生坐在地上，庚○○有拿一個交通錐「要打我」等語（9605
    30審判筆錄第18頁）。被告寅○○於偵查中初訊時亦坦承「
    有個認識的人」將其等推開等語（偵查卷第一卷第296 頁）
    。對照前述各節，此人應係庚○○無訛。其於審判中供稱：
    林春生倒地後，其三人才上前圍住林春生等語（960502審判
    筆錄第10頁）。證人庚○○於審判中具結後證稱：其走出店
    外時，林春生已躺在地上，被告三人走向林春生，其以為被
    告要打林春生，才拿起交通錐，要被告三人不要再打林春生
    ，否則就要拿交通錐丟被告三人等語（960620審判筆錄第15
    頁）。證人己○○於審判中具結後證稱：其在店內睡著，被
    老闆娘叫醒後，走出店外，只看到子○○抱住林春生，被告
    三人就逃走（960502審判筆錄第12頁）。由此可見，當被害
    人林春生逃回並癱坐在地時，被告三人追逐而至，已被證人
    庚○○所阻擋，則被告壬○○並未有何傷害之行為無訛。
五、證人子○○之證言言過其實
    經查：本案不利於被告壬○○之證據僅有證人子○○之證言
    ；其於警詢時指稱：其在沙發上睡著被叫醒後走出店外，看
    見被告丙○○、寅○○和壬○○三人圍住林春生，各拿不明
    武器，兩人在刺林春生，其即高喊「你們幹什麼」並衝過去
    ，被告三人才逃離等語（偵查卷第一卷第22頁）；其於偵查
    中具結後證稱：其從店內探頭出來，看見被告三人圍住林春
    生，其就上前問林春生：「誰打你？」林春生就指被告三人
    ，其就大喊：「你們做什麼？」被告三人就回頭跑；被告三
    人至少有拿二把刀等語（偵查卷二第221 、222 頁）；其於
    審判中具結後證稱：其在店內睡著，被老闆娘叫醒後，走出
    店外，看到林春生站在巷口，為被告三人圍住並加以毆打，
    被告三人都有出手，林春生一直抵抗約30秒左右（等語9605
    02審判筆錄第5 、6 、8 、9 頁、960623勘驗筆錄第4 頁）
    ；並稱：此之巷口即是林春生倒地之巷口，也是其看到被告
    寅○○刺傷林春生之位置等語（960502審判筆錄第7頁）；
    其於本院勘驗現場時再次證稱：在國富旅社前，被告三人圍
    住並毆打林春生，拿兩個白白之物在揮動等語（9606 23 勘
    驗筆錄第4 、5 頁）。然則，就其證言本身，到底被告三人
    有無拿武器，其武器為何，幾人在圍毆，其證言前後並不一
    致；甚至證人是否目擊亦令人存疑，蓋如其看見圍毆情節，
    又何必問林春生「誰打你」？何況，刺殺經過發生於仁祥醫
    院旁邊之巷口內，並非發生於被害人癱坐於地之巷底，乃證
    人猶稱林春生倒地之處即為被告寅○○刺傷林春生之位置云
    云，顯然其證人有言過其實之不實在，自難據為不利被告壬○○事實之認定依據。
六、結論
    據上，被告壬○○被訴殺人或可能涉及傷害致死之犯行，僅
    有證人子○○一人之不利證訴，並無其他補強證據足以補強
    ，蓋前述診斷證明書等各該書證，亦僅能證明被害人受傷致
    死，不足以證明被告壬○○有加害之行為。因此，依「罪疑
    利益歸被告原則」，自應為有利被告事實之認定，亦即任何
    理性第三人對此均有合理懷疑之空間，足以認為被告並無殺
    人或傷害致死之犯行。若僅以該證人一人之指訴而推定被告
    犯罪，顯然無法至任何人均無可置疑之地步，亦即無法符合
    「超越合理懷疑原則」。此外，復查無其他積極證據足以證
    明被告有何被訴殺人或傷害致死之犯行，揆諸前述規定，此
    部分不能證明被告犯罪，自應為其無罪之諭知。
七、附帶說明
    至於被告是否涉嫌藏匿人犯或隱匿證據罪，因未表明於起訴
    書，本院無從進行審判，併予指明。
丙、據上論斷
    刑事訴訟法第299 條第1 項前段、第301 條第1 項、第300
    條、刑法第28條、第271 條第1 項、第277 條第2 項前段、
    第38條第1 項第2 款、刑法施行法第1 條之1 ，判決如主文
    。
本案經檢察官卯○○到庭執行職務
中    華    民    國    97    年    6     月    30    日
                  刑事第二庭審判長法  官  陳  志  祥
                                  法  官  陳  伯  厚
                                  法  官  邰  婉  玲
以上正本證明與原本無異。
如不服本判決應於收受本判決後10日內向本院提出上訴書狀，其
未敘述上訴理由者，並得於提起上訴後10日內向本院補提理由書
狀（均須按他造當事人之人數附繕本）「切勿逕送上級法院」。
中    華    民    國    97    年    6     月    30    日
                                  書記官  王  月  娥
附錄：
刑法第271條第1項、第2項：
殺人者，處死刑、無期徒刑或十年以上有期徒刑。
前項之未遂犯罰之。
刑法第277條：
傷害人之身體或健康者，處3 年以下有期徒刑、拘役或1 千元以
下罰金。
犯前項之罪因而致人於死者，處無期徒刑或7 年以上有期徒刑；
致重傷者，處3 年以上10年以下有期徒刑。


司法院資訊處製作；財團法人民間司法改革基金會備份。
